Inventaris van het archief van de NV Nederlandse Rubber Unie (NRU), (1924) 1926-1934
Nationaal Archief, Den Haag
NV Nederlandse Rubber Unie
Ned. Rubber Unie
1924-1934
merendeel 1926-1934
I20547
1.25 meter; 84 inventarisnummers.
Normale geschreven, getypte en gedrukte documenten, geen bijzondere handschriften.
Nationaal Archief, Den Haag
N.V. Nederlandse Rubber Unie (NRU)
Slechts een klein deel is bewaard gebleven van het archief van de N.V. Nederlandse Rubber Unie; het overgrote deel van het archief in Nederlands-Indië is verloren gegaan tijdens de Tweede Wereldoorlog. Overgeleverd zijn onder meer de notulen van het Synicaat tot Oprichting eener Maatschappij tot Aankoop en Verwerking van Bevolkingsrubber en de Nederlandse Rubber Unie, enkele correspondentie, jaarverslagen en statuten, aandelenregisters, rekeningen en accountantsrapporten, een lijst van het wegens verzending naar Indië in kisten verpakte archief van de maatschappij, rapporten met betrekking tot de internationale rubberhandel, verslagen inzake de fabricage van rubber, staten van transacties en een verslag van een reis langs de rubberfabrieken in Nederlands-Indië.
Archiefvorming
Geschiedenis van de archiefvormer
Geschiedenis
Voor zover niet anders vermeld werden de gegevens voor het hieronder vermelde aangetroffen in het archief van de Koninklijke Paketvaart Maatschappij, dossier 881.3
Nederlandsche Rubber Unie.
In het begin van de jaren twintig van deze eeuw nam de bevolkingsrubbercultuur
Onder bevolkingsrubber wordt verstaan de rubber afkomstig van door de inlandse bevolking op eigen grond aangeplante bomen, die als hardgeworden latex werd gekocht door opkopers om ter verdere verwerking te worden geëxporteerd, in tegenstelling tot de ondernemingsrubber die werd geproduceerd op door, meestal Europese, ondernemingen geëxploiteerde plantages.
in Nederlandsch-Indië een grote vlucht, mede als gevolg van de toenemende industriële vraag naar rubber, vooral voor de fabricage van autobanden.
De handel in het produkt van deze cultuur was geheel in handen van chinese opkopers. Ook het, zeer lucratieve, vervoer van rubber naar Singapore en de verwerking in fabrieken aldaar werd beheerst door deze bevolkingsgroep. De Koninklijke Paketvaart Maatschappij (K.P.M.) berekende in 1924 dat de rubberuitvoer uit het gewest Djambi haar op deze manier maandelijks ƒ 30.000 tot ƒ 40.000 aan gederfde vrachtgelden kostte.
archief K.P.M., dossier 823.42 Rubber.
Omdat het voor Europeanen onmogelijk was om zich in deze kongsi van opkopers, vervoerders en verwerkers in te dringen teneinde van deze winstgevende handel mee te profiteren, ontstond het plan om zelf fabrieken in de betrokken gewesten te stichten en zelf de opkoop en het vervoer ter hand te nemen. De K.P.M. nam daarbij het initiatief. Een aanvankelijk in 1924 in Nederlandsch-Indië ontworpen plan voor een fabriek in Djambi mislukte, omdat de Stoomvaart Maatschappij Nederland (S.M.N.) en de Rotterdamsche Lloyd (R.L.) niet wensten te participeren en de beoogde administrateur van de toekomstige onderneming zich terugtrok.
In 1925 werd een nieuwe poging gewaagd, ditmaal vanuit Nederland. De K.P.M., de S.M.N., de R.L. en negen andere deelnemers werkzaam op het gebied van de teelt van en/of handel in Indische cultuurprodukten richtten het "Syndicaat tot oprichting eener maatschappij tot aankoop en verwerking van bevolkingsrubber" op met een kapitaal van ƒ 1.500.000.
Om de levensvatbaarheid van een dergelijke onderneming te beoordelen werden besprekingen gevoerd met de direkteur van het Departement van Landbouw, Nijverheid en Handel in Batavia, teneinde de oprichting van fabrieken voor de verwerking van bevolkingsrubber van overheidswege te reglementeren en daarnaast een zodanige toepassing van de uitvoerrechten te verkrijgen, dat lokale fabrieken niet in het nadeel zouden zijn tegenover die in Singapore.
Als resultaat van deze onderhandelingen kan de Rubberbereidingsordonnantie
Staatsblad voor Nederlandsch-Indië, 1926, nr. 221.
worden beschouwd, die regelingen gaf voor de oprichting en de capaciteit van fabrieken voor de verwerking van bevolkingsrubber. Op 12 april 1926 werd door het bovengenoemde Syndicaat de N.V. Nederlandsche Rubber Unie (N.R.U.) te Amsterdam opgericht met een kapitaal van ƒ 7,5 miljoen, waarvan ƒ 1,5 miljoen werd volgestort.
Bijvoegsel tot de Nederlandsche Staatscourant van dinsdag 25 mei 1926, nr. 98 (N.V. 1279).
Vanaf de aanvang heeft de vennootschap met grote moeilijkheden te kampen gehad. Er werd in vier fabrieken rubber verwerkt: in Djambi, Palembang, Pontianak en Bandjermasin. Aanloopverliezen door moeilijkheden met de machines en een bedrijfsleider, die niet aan de verwachtingen voldeed, maakten in 1929 een nieuwe kapitaalsinjectie in de vorm van een converteerbare obligatielening van ƒ 600.000 noodzakelijk; deze lening werd geheel bij de oorspronkelijke oprichters geplaatst. Daarnaast werd door de Nederlandsche Handel Maatschappij (N.H.M.) een krediet van ƒ 417.000 verstrekt.
Zie inventarisnummer 56.
Ondanks deze investeringen bleef de maatschappij verliezen maken. De economische crisis deed inmiddels zijn invloed gelden en ook de hoge kosten van het aanhouden van een kantoor in Amsterdam naast de organisatie in Nederlandsch-Indië werkten de negatieve resultaten in de hand.
Door dit alles bedroeg het verlies van de N.R.U. over de jaren 1927-1931 ƒ 1.450.000. De K.P.M. had tot en met 1932 ƒ 335.000 in de N.R.U. geïnvesteerd maar bezat het alleenverschepingsrecht op alle rubber van de vennootschap zodat, zoals men constateerde, "aangenomen kan worden, dat het totaal der ontvangen vrachten het in de N.R.U. gestoken kapitaal aanmerkelijk zal overtreffen".
Om liquidatie te vermijden werd in 1932 overgegaan tot een drastische kapitaalsreorganisatie
Zie inventarisnummer 41.
en herziening van de Statuten.
Bijvoegsel tot de Nederlandsche Staatscourant van donderdag 28 juli 1932, nr. 145 (N.V. 1442).
In 1931 was het kantoor in Amsterdam al gesloten en het jaar daarop werd ook het bestuur volledig naar Nederlandsch-Indië overgeplaatst. Na deze wijzigingen bezat de K.P.M. de meerderheid van de prioriteitsaandelen en daarmee de vrijwel volledige zeggenschap in de onderneming.
In de herfst van 1932 werd desondanks de produktie in alle vier fabrieken stilgelegd; de rubbermarkt was dermate verslechterd, dat een rendabele exploitatie niet meer mogelijk was. De installaties en terreinen werden vanaf dat jaar verhuurd, merendeels aan Chinezen, die men nu juist had willen beconcurreren. De uit de verhuur verkregen gelden werden belegd in effecten. Op deze manier werd in 1934 voor het eerst een winst van ƒ 12.000 behaald en vanaf 1938 werd zelfs dividend uitgekeerd. In laatstgenoemd jaar werd het eigen bestuur van de N.R.U. in Nederlandsch-Indië opgeheven en werd de leiding aan de K.P.M. opgedragen. Tot een eigen exploitatie van de fabrieken is het daarna niet meer gekomen. De installaties werden in 1941 op last van het gouvernement verwoest en na de Tweede Wereldoorlog weer hersteld, waarna men op de oude voet voortging. In de naoorlogse jaren werden de bezittingen te Djambi en een gedeelte van de terreinen te Pontianak verkocht. De K.P.M. had inmiddels alle prioriteitsaandelen in bezit gekregen.
Bij besluit van de algemene vergadering van aandeelhouders op 22 november 1955 werd de N.V. Nederlandsche Rubber Unie ontbonden.
Geschiedenis van het archiefbeheer
De hier beschreven stukken behoren tot het in Amsterdam gevormde archief van de vennootschap. Toen het bestuur in 1932 naar Nederlandsch-Indië werd overgeplaatst eindigde de archiefvorming in Nederland en zijn waarschijnlijk de meeste stukken naar Batavia overgebracht
Zie inventarisnummer 68.
een restant is in Amsterdam achtergebleven.
Vergelijking van dit archief met de lijst in inventarisnummer 68 leert, dat slechts een schamel fragment bewaard is gebleven. Het naar Nederlandsch-Indië overgebrachte en ook het aldaar gevormde archief is in de Tweede Wereldoorlog verloren gegaan, zodat vooral voor de periode nà 1932 het archief van de K.P.M. de enige bron van gegevens over de N.R.U. vormt.
De omvang van het archief bedraagt thans 0,8 m'.
Het restant van het archief dat in Amsterdam achterbleef werd aangetroffen in het in 1980 door het Algemeen Rijksarchief in bewaring genomen archief van de K.P.M. en is nu afzonderlijk beschreven.
De rechtstitel is (nog) onbekend
2.20
Aanwijzingen voor de gebruiker
Openbaarheidsbeperkingen
Volledig openbaar.
Materiële beperkingen
Aanvraaginstructie
Openbare archiefstukken kunnen online worden aangevraagd en gereserveerd. U kunt dit ook via de terminals in de studiezaal van het Nationaal Archief doen. Om te kunnen reserveren dient u de volgende stappen te volgen:
U maakt een profiel aan op www.gahetna.nl, en logt vervolgens in
Via de archiefinventaris (alleen de beschrijvingen met rode nummers) selecteert u het gewenste archiefstuk door op de knop 'Reserveren' te klikken
In het volgende scherm geeft u aan op welke dag u het archiefstuk wilt inzien
Indien u zich bevindt in de studiezaal en een tafelnummer heeft ontvangen kunt u dit nummer vermelden. Als u geen tafelnummer heeft kunt u tafelnummer 777 laten staan
Vervolgens bevestigt u uw reservering door deze te versturen.
Verwant materiaal
Beschikbaarheid van kopieën
Verwante archieven
NL-HaNA, Koninklijke Paketvaart Maatschappij (KPM); Koninklijke Java-China Paketvaart Lijnen (KJCPL): 1892-1972 (1973), 2.20.35
NL-HaNA, Koninklijke Paketvaart Maatschappij (KPM); Koninklijke Java-China Paketvaart Lijnen (KJCPL): Jaarverslagen en Balansen 1891-1972, 2.20.59
NL-HaNA, Koninklijke Paketvaart Maatschappij (KPM): Ongecodeerde Stukken (1882) 1891-1970 (1973), 2.20.58.01
Beschrijving van de series en archiefbestanddelen
- Archief van het Syndicaat tot Oprichting eener Maatschappij tot Aankoop en Verwerking van Bevolkingsrubber, 1925-1926., A.
  - Nota betreffende de opzet van een maatschappij, tot verwerking van en handel in bevolkingsrubber in Nederlandsch-Indië, met concepten en bijlagen, 1925; 1; 1 omslag
  - Notulen van de vergaderingen van de Commissie van Voorbereiding, later genaamd Raad van Beheer, 1925 oktober 12-1926 april 12; 2; 1 omslag
  - Notulen van de vergaderingen van het Syndicaat, 1925 december 3-1926 april 12; 3; 1 omslag
  - Teksten van verklaringen tot deelneming in het Syndicaat, 1925 december; 4; 1 omslag
  - Stukken betreffende de aktiviteiten van het Syndicaat, 1925 augustus-1926 april; 5; 1 omslag
- Archief van de N.V. Nederlandsche Rubber Unie. (1924) 1926-1932, B.
  - Stukken van algemene aard, 1.
    - Notulen, a)
      - Notulen van de vergaderingen van houders van preferente aandelen, 1927 juli 1-1931 september 29; 6; 1 deel
      - Notulen van de vergaderingen van preferente aandeelhouders, van de vergadering van de houders van oprichtersbewijzen en van de algemene vergaderingen van aandeelhouders, met bijlagen., 1926-1932; 7; 1 pak
      - Notulen van de vergaderingen van de Raad van Commissarissen, 1926-1932; 8-9; 2 delen en 2 stukken
        - 1926 april 12-1928 april 4, 8; 1 deel en 2 stukken
        - 1928 juli 4-1932 juli 21, 9
      - Notulen van de vergaderingen van de Raad van Toezicht, 1926-1932; 10-12; 3 delen en 1 stuk
        - 1926 april 12-1928 februari 28, 10; 1 deel en 1 stuk
        - 1928 maart 22-1930 september 10, 11
        - 1930 september 18-1932 januari 9, 12
      - "Meedeelingen uit de vergaderingen van de Raad van Toezicht", houdende samenvattingen van hetgeen in deze vergaderingen is besproken, 1929 mei-1931 februari; 13; 1 omslag
    - Briefwisseling, b)
      - Briefwisseling met verschillende personen en instellingen, 1925-1932; 14-33; 20 omslagen
        - Bianchi en Co., 1929-1931, 14
        - Dr. J.F.A.M. Buffart, 1929, 15
        - Deli Maatschappij, 1925-1926, 1928-1929, 1931, 16
        - Deli-Batavia Maatschappij N.V., 1925-1929, 1932, 17
        - S.C. Knappert en Kas-Vereeniging, 1926, 1928, 18
        - F.H.D. Kop, 1931, 19
        - E.J. Kuipers, 1927-1928, 1930-1931, 20
        - J. van Leenhoff en J. Langeveldt, 1926, 21
        - P. van Leeuwen Boomkamp, Van Leeuwen Boomkamp en Co. en Lindeteves Stokvis, 1925-1932, 22
        - G. Römer, 1929-1932, 23
        - Carl Schlieper, 1926-1927, 24
        - N.V. Senembah Maatschappij, 1926, 1930-1932, 25
        - Prof. Dr. E.P. Snijders, H.G. Siemens, C.E.C. Smith, J.L. Siemens, 1926-1927, 26
        - Stoomvaart Maatschappij "Nederland", 1925-1929, 1931, 27
        - A. Tameling, 1925-1928, 1930, 28
        - De Telegraaf en W.O. Thaarup van Tienen, 1926, 29
        - Mr. G.A. Voûte en Mirandolle Voûte en Co., 1925-1931, 30
        - Weeks Handy en Co., Inc. Ch.J. Waxelbaum, J.W. Wardenburg, Wijsmuller en Co., 1926-1929, 31
        - T. van der Weide, 1929, 32
        - E.C. Zimmerman, mevr. C.C. Zimmerman, en het Zuid-Sumatra Instituut, 1926, 1930-1931, 33
    - Jaarverslagen, c)
      - Jaarverslagen over de boekjaren 1926-1928 en 1930, 1927-1929 en 1931; 34; 1 omslag
  - Stukken van bijzondere aard, 2.
    - Organisatie, a)
      - Statuten, getypt en gedrukt., 1926; 35; 3 stukken
      - Nota's inzake de voorgeschiedenis, de oprichting en de beginfase van de N.R.U., Z.d; 36; 3 stukken
      - Tekst van het reorganisatievoorstel van directeur F.H.D. Kop, 1932, met bijlagen, 1931 en z.d; 37; 1 omslag
      - Akten van volmacht inzake het bijwonen van vergaderingen van de Raad van Commissarissen, alsmede een presentielijst, 1931-1932; 38; 1 omslag
    - Kapitaal, b)
      - Prospectus inzake de uitgifte van ƒ 2.000.000 nominaal in gewone aandelen, met proefdrukken en wijzigingsnotities., 1926 september 29; 39; 1 omslag
      - "Aandeel-Register nr. 1", preferente aandelen nummers 1-60, aandelen aan toonder nummers 1415, 2617-2715, 1926-1927; 40; 1 deel
      - "Aandeelregister nr. 2", aandelen aan toonder nummers 2716-2776, 1927-1932; 41; 1 deel
      - Stukken betreffende de bewaarneming door de Nederlandsche Handel Maatschappij te Amsterdam, van preferente en gewone aandelen, oprichtersbewijzen en converteerbare cumulatieve obligaties van de N.R.U., alsmede verklaring inzake de vernietiging van een aantal gewone aandelen, 1926, 1927, 1929; 42; 1 omslag
      - Verklaringen van overdracht van preferente aandelen, 1927 maart 3 en 4; 43; 1 omslag
    - Financiën, c)
      - Balansen en verlies- en winstrekeningen over de jaren 1926-1928 en 1930, z.d; 44; 1 omslag
      - Giroboek, 1928 juli-1932 mei; 45; 1 deel
      - Kasboek, 1931 januari-1932 juni; 46; 1 deel
      - Accountantsrapporten over de jaren 1926-1930 en over de maanden januari-november 1931, 1927-1931 alsmede een accountantsverklaring over het jaar 1931, 1932; 47; 1 pak
      - Staten houdende maandelijkse opgaven van de beschikbare financiële middelen per 1 mei 1928 en 1 februari-1 juni 1931, met bijlagen, 1928, 1931; 48; 1 omslag
      - Aanslagbiljetten betreffende de personele belasting van de gemeente Amsterdam, 1927-1930 en de dividend- en tantièmebelasting over de jaren 1928-1929, 1930-1931; 49; 1 omslag
      - Stukken betreffende de uitgifte van een converteerbare cumulatieve inkomstenobligatielening en het afsluiten van een kredietovereenkomst met de Nederlandsche Handel Maatschappij, 1929; 50; 1 omslag
      - Nota betreffende het geschatte rendement en de winstverdeling bij verschillende hoeveelheden produktie van rubber, z.d; 51; 1 stuk
    - Personeel, d)
      - Stukken betreffende de aanstelling van de firma Mirandolle Voûte en Co. te Batavia tot vertegenwoordiger van de N.R.U. aldaar, 1926; 52; 2 stukken
      - Akte van benoeming van E.J. Kuipers te Laren tot procuratiehouder,afschrift, 1928 juni 19; 53; 1 omslag
      - All-riskverzekeringspolis betreffende de juwelen van mevrouw C.C. Zimmerman-van Bueren, echtgenote van een directeur, met aantekening van verhoging van het verzekerd bedrag, 1930; 54; 1 stuk
      - Stukken betreffende het ontslag van J.J.M. Valkenaar als administrateur van de rubberfabriek te Palembang, 1931; 55; 1 omslag
      - Akte van benoeming van E.C. Zimmerman tot procuratiehouder met de persoonlijke titel van Gedelegeerde van de Directie in Nederlandsch-Indië en van verlening van volmacht aan hem, tot het verrichten van diverse bestuurshandelingen. Concept, z.d; 56; 1 stuk
    - Materiële voorzieningen, e)
      - Ingekomen rekeningen betreffende de aanschaf van meubilair, stoffering en kantoormachines voor het kantoor Keizersgracht 572 te Amsterdam, 1926-1927; 57; 1 omslag
      - Tekst van een overeenkomst met de gemeente Amsterdam, inzake het gebruiken van een bijzondere telefooninstallatie voor het kantoor, 1926 oktober 13; 58; 1 stuk
      - Brandverzekeringspolis betreffende de kantoorinventaris, 1926, met aantekeningen van verhoging van het verzekerd bedrag en van verlenging van de looptijd, 1927; 59; 1 stuk
      - Stukken betreffende de overeenkomst met de N.V. Maatschappij voor Buitenlandschen Handel "Mijbuh" tot huur van kantoorlokalen in het pand Keizersgracht 572 te Amsterdam en inzake de overname van enige roerende goederen aldaar, 1926, 1931-1932; 60; 1 omslag
      - Lijst van het in kisten verpakte archief van de maatschappij, z.d; 61; 1 stuk
        Deze lijst is opgemaakt bij een verzending van het archief, mogelijk naar Nederlandsch-Indië.
    - Produktie en handel, f)
      - Rapporten van Dr. N.R. Pekelharing, hoofd van de Afdeling Landbouweconomie van het departement van Landbouw, Nijverheid en Handel, inzake de bevolkingsrubbercultuur in het gewest Djambi, 1924-1925; 62; 1 omslag
      - Tekst van de ontwerp-rubberordonnantie met memorie van toelichting alsmede knipsels betreffende de behandeling van dit ontwerp in de Volksraad en inzake de situatie op de internationale rubbermarkt, 1926; 63; 1 omslag
      - Ingekomen kopie-rapporten van de employé Frangenheim betreffende zijn bezoek aan Singapore en inzake het fabricageproces van rubber, de kostprijsberekening en de daarmee samenhangende administratie, met bijlagen, 1926; 64; 1 omslag
      - Verslag van een bespreking te Medan tussen de heren Tameling, Van der Weide, Römer en Zimmerman betreffende het begin van de bouw van rubberverwerkingsfabrieken na toewijzing van de produktiequota, 1926; 65; 1 stuk
      - Ingekomen verslagen van de heren Römer, Van der Weide en Zimmerman tijdens hun reis door Nederlandsch-Indië ter oriëntering en voorbereiding van de bouw en exploitatie van rubberfabrieken, met bijlagen en tafel, 1926; 66; 1 omslag
      - Zeeverzekeringspolissen betreffende het vervoer van rubber en rubbermachines, 1929-1931; 67; 1 omslag
      - "Staten van transacties", houdende periodieke opgaven van door de maatschappij verhandelde rubber, 1929 december-1931 maart; 68; 1 omslag
      - Ingekomen telegrammen uit Batavia betreffende de afgesloten handelstransacties in rubber, 1931-1932; 69; 3 stukken
      - "Palembang, sample nr. 1", plak hardgeworden latex., 70; 1 stuk
      - Tekst van een verslag van een reis langs de fabrieken in Nederlandsch-Indië door N.N., z.d; 71; 1 stuk
- Stukken waarvan het verband met het archief niet gebleken is, 1928-1931., C.
  - Notulen van de vergaderingen van de Raad van Toezicht van de N.V. Cultuur Maatschappij Batang Sangir, 1928 september 10-1931 november 23; 72; 1 omslag
    Deze stukken zijn waarschijnlijk in dit archief terechtgekomen omdat de beide maatschappijen in hetzelfde pand waren gevestigd en over dezelfde secretaris beschikken.
- Aanvulling op het archief van de Nederlandsche Rubber Unie, afkomstig uit het archieffonds van de Neddlloyd, 1980.
  - Notulen van vergaderingen van de Raad van Toezicht., 1925-1931; 73-75
    - 1925-1926, 73
    - 1927-1928, 74
    - 1929-1931, 75
  - Doorslagen van uitgaande brieven aan de leden van de Raad van Commissarissen., 1931; 76
  - Doorslagen van brieven aan de directie., 1928-1931; 77
  - Doorslagen van brieven aan de leden van de Raad van Toezicht., 1930-1931; 78
  - Briefwisseling van de directie met Arendsburg Tabakmaatschappij; Algemeen Handelsblad; Fa. H.G.Th. Crone; H.L. van Eeghen; A.W. Gerritzen; Goodyear Tire & Rubber Co.; Jacob Hirsch; F.H. van den Helm, notaris; J.F. van Hengel; D.L. Hinse, makelaar; Indische commissarissen; Internationale Crediet- en Handelsvereeniging "Rotterdam"; F.H.D. Kop (directeur in Batavia); Nederlandsche Handel-Maatschappij; W.H.J. Oderwald; W.F. Pahud de Mortanges; L. Prins; Pirelli banden; A.A.L. Rutgers (Maatschappij tot aankoop en verwerking van bevolkingsrubber); A.W. Roelofsen, A.H. Rupp (personeel); Rotterdamsche Lloyd, W. Ruys Wzn; E.H. de Vries., 1926-1932; 79
  - Ingekomen preadviezen van de Raad van Commissarissen voor de algemene aandeelhoudersvergaderingen., 1930-1931; 80
  - Stukken betreffende vergaderingen van preferente aandeelhouders., 1931; 81
  - Jaarverslagen en jaarbalansen, met voorstukken., 1929-1931; 82
  - Stukken betreffende likwidatie-aangelegenheden., 1932; 83
  - "Diversen": Stukken van J.D. Brand, directeur van de Koninklijke Paketvaart Maatschappij, als lid van de Raad van Toezicht van de unie., 1928-1934; 84